ACORDAO-COMPLETO-2520464

ACÓRDÃO 4470/2022 ATA 27/2022 - PRIMEIRA CÂMARA

VISTOS, relatados e discutidos estes embargos de declaração opostos por Joel de Souza Neiva em face do Acórdão 13987/2020-TCU-Primeira Câmara, por meio do qual o Tribunal rejeitou embargos de declaração opostos em face de decisão que negou provimento a recurso de reconsideração interposto contra acórdão que julgou irregulares as contas do embargante, condenando-o em débito, solidariamente com o Estado da Bahia e com a Companhia de Engenharia Hídrica e de Saneamento da Bahia (Cerb) ,
ACORDAM os Ministros do Tribunal de Contas da União, reunidos em Sessão da Primeira Câmara, diante das razões expostas pelo Relator, em:
9.1. com fundamento nos arts. 32, inciso II, e 34 da Lei 8.443/1992, conhecer e rejeitar os embargos de declaração;
9.2. alertar o embargante de que novo manejo de recurso meramente protelatório poderá ensejar aplicação de multa, nos termos do entendimento firmado no Acórdão 593/2017-TCU-Plenário, sem prejuízo de ciência à Ordem dos Advogados do Brasil, para apuração de eventual infração disciplinar do causídico;
9.3. dar ciência deste acórdão ao embargante.

Embargos de declaração opostos em face de acórdão por meio do qual o Tribunal rejeitou embargos de declaração opostos em face de decisão que negou provimento a recurso de reconsideração interposto contra acórdão que julgou irregulares as contas do embargante, condenando-o em débito.

Primeira Câmara

Fundação Nacional de Saúde; Estado da Bahia; Companhia de Engenharia Hídrica e de Saneamento da Bahia - Cerb.

3. Embargante: Joel de Souza Neiva (XXX.905.955-XX).

13.1. Ministros presentes: Walton Alencar Rodrigues (Presidente), Benjamin Zymler, Bruno Dantas (Relator), Vital do Rêgo e Jorge Oliveira.
13.2. Ministro que não participou da votação: Jorge Oliveira.
13.3. Ministros-Substitutos presentes: Augusto Sherman Cavalcanti e Weder de Oliveira.

ESTADO DA BAHIA

BRUNO DANTAS

Ministro Bruno Dantas.

Trata-se de embargos de declaração opostos por Joel de Souza Neiva (peças 327 e 328) em face do Acórdão 13987/2020-TCU-Primeira Câmara, por meio do qual o Tribunal rejeitou embargos de declaração opostos em face de decisão que negou provimento a recurso de reconsideração interposto contra acórdão que julgou irregulares as contas do embargante, condenando-o em débito, solidariamente com o Estado da Bahia e com a Companhia de Engenharia Hídrica e de Saneamento da Bahia (Cerb) .
2.	Ciente do teor do Acórdão 13987/2020-TCU-Primeira Câmara em 28/9/2021 (peças 324 e 326) , Joel de Souza Neiva opôs os presentes embargos em 8/10/2021, tempestivamente, portanto.
3.	Nesta oportunidade, o embargante alega que a deliberação recorrida estaria eivada de contradição, por ter sido condenado ao mesmo tempo em que a Cerb reconheceu o débito e manifestou sua intenção de pagá-lo, o que configuraria bis in idem e enriquecimento ilícito por parte da União.
4.	Outra contradição alegada pelo embargante seria a competência do TCU para julgar as contas do gestor municipal, apesar de o convênio ter sido celebrado entre o estado da Bahia e a Funasa.
5.	Por fim, o embargante argumentou que seria contraditória a desconsideração dos efeitos da prescrição com base no entendimento de que ela poderia ser arguida a qualquer tempo, visto que, conforme o art. 9º da Resolução-TCU 178/2005, uma vez iniciada a fase executória, não mais haverá intervenção do Tribunal no processo.
6.	Diante das questões aduzidas, o embargante finaliza o expediente com os seguintes pedidos:
"A) Que seja provido os presentes embargos para excluir o embargante do presente processo em virtude do iminente pagamento do débito pelo Estado da Bahia/CERB;
B) Que seja suspenso o presente processo até a concretização do pagamento do débito pelo estado da Bahia/CERB, diante do flagrante bis in idem apontado;
C) Ou ainda, Que seja provido os embargos pelo fato da competência do TCU ser somente em relação a CERB e não com relação ao embargante que não realizou nenhuma tratativa com a UNIÃO/FUNASA;
D) Caso assim não entenda, Que seja provido os embargos pela impossibilidade de rediscussão do tema PRESCRIÇÃO perante o TCU, após intentada execução, conforme decidido na TC Processo 023.667/2009-7.
E) E AO FINAL, QUE SEJA PROVIDO os presentes embargos, julgando regulares ou regulares com ressalvas, afastando-se o débito e a multa aplicadas, por ser medida de Justiça."
É o relatório.

Romeu Ramos Moreira Junior (48.522/OAB-BA) e outros, representando Joel de Souza Neiva.

Subprocurador-Geral Lucas Rocha Furtado.

TOMADA DE CONTAS ESPECIAL. CONVÊNIO CELEBRADO ENTRE A FUNDAÇÃO NACIONAL DE SAÚDE E O GOVERNO DO ESTADO DA BAHIA. CELEBRAÇÃO DE SUBCONVÊNIOS. NÃO CONSECUÇÃO DO OBJETIVO PACTUADO E IMPUGNAÇÃO TOTAL DAS DESPESAS. CITAÇÕES. REVELIA DE PARTE DOS RESPONSÁVEIS. REJEIÇÃO DAS ALEGAÇÕES DE DEFESA. ABERTURA DE NOVO E IMPRORROGÁVEL PRAZO PARA RECOLHIMENTO DO DÉBITO. NÃO ATENDIMENTO. CONTAS IRREGULARES. DÉBITO E MULTA. RECURSOS DE RECONSIDERAÇÃO. ARGUMENTOS INSUFICIENTES PARA REFORMA DO JULGADO. CONHECIMENTO E NEGATIVA DE PROVIMENTO. EMBARGOS DE DECLARAÇÃO. CONHECIMENTO E REJEIÇÃO. NOVOS EMBARGOS DE DECLARAÇÃO. AUSÊNCIA DAS ALEGADAS CONTRADIÇÕES. CONHECIMENTO E REJEIÇÃO.

TOMADA DE CONTAS ESPECIAL (TCE)

Secretaria de Recursos (Serur); Secretaria de Controle Externo de Tomada de Contas Especial (SecexTCE).

Trata-se de embargos de declaração opostos por Joel de Souza Neiva em face do Acórdão 13987/2020-TCU-Primeira Câmara, por meio do qual o Tribunal rejeitou embargos de declaração opostos em face do Acórdão 11302/2020-TCU-Primeira Câmara. Esta decisão, por sua vez, negou provimento a recurso de reconsideração interposto contra acórdão que julgou irregulares as contas do embargante, condenando-o em débito, solidariamente com o Estado da Bahia e com a Companhia de Engenharia Hídrica e de Saneamento da Bahia (Cerb) .
Nesta oportunidade, o embargante alega que a deliberação recorrida estaria eivada de contradições, conforme descrito no relatório que compõe esta deliberação.
Satisfeitos os requisitos atinentes à espécie, os presentes embargos devem ser conhecidos, com fundamento nos arts. 32, inciso II, e 34 da Lei 8.443/1992.
Inicialmente, acerca das contradições passíveis de serem sanadas nos embargos declaratórios, julgo relevante transcrever o entendimento sedimentado no voto do Acórdão 225/2017-TCU-Plenário: 
"7. Acerca da omissão ou contradição passível de ser sanada em sede de embargos de declaração, esclareço que ela é entendida como aquela advinda do próprio julgado e prejudicial à compreensão de causa, e não aquela que entenda o embargante, ainda mais como meio transverso a impugnar os fundamentos da decisão recorrida (STJ, EdclResp 351490, DJ 23/09/2002) .
8. Nessa linha tem sido a jurisprudência deste Tribunal (v. g. Acórdãos 92/2004 e 328/2004, do Plenário, e 137/2007, 3.339/2013 e 6.723/2010, da 1ª Câmara, entre outros julgados) , bem como do Supremo Tribunal Federal (RE 327376/PR, DJ 12/06/2002, AI 423108 AgR-ED/DF, DJ 18/02/2005; AI 455611 AgR-ED/RS, DJ 18/02/2005; AI 488470 AgR-ED/RS, DJ 18/02/2005) .
9. Acrescento que a contradição não é aquela existente entre o acórdão embargado e doutrina, jurisprudência ou lei, uma vez que a finalidade dos embargos é esclarecer ou integrar a decisão impugnada e, apenas excepcionalmente, modificá-la (Acórdão 1923/2015-TCU-Plenário) . Também não há que se falar em contradição pelo fato de a decisão não encampar nova tese ou argumento aduzidos apenas nos embargos."
Dito isso, observo que não procedem as contradições alegadas pelo embargante.
A informação de que a Cerb teria pleiteado a prorrogação do prazo para o recolhimento do débito, não gera qualquer contradição com a manutenção do julgamento pela irregularidade das contas do embargante e da sua condenação ao ressarcimento do débito. O débito imputado por meio do Acórdão 3018/2019-TCU-Primeira Câmara é solidário. Sendo assim, eventual recolhimento efetuado pela Cerb - fato não materializado até o momento - será aproveitado em favor do embargante, não havendo ressarcimento em duplicidade para a União ou bis in idem.
Em relação ao fato de que o convênio foi celebrado entre o município do qual o embargante era prefeito e o estado da Bahia e à competência do TCU para julgar o feito, não se vislumbra contradição na decisão embargada. Trata-se de argumento já manejado pelo embargante em seu recurso de reconsideração (peça 254) e em seus embargos de declaração anteriores (peça 293) e suficientemente refutado por meio dos Acórdão 11302/2020-TCU-Primeira Câmara e 13.987/2020-TCU-Primeira Câmara. Transcrevo trecho do voto dessa última decisão em que se tratou da matéria:
"16. Quanto à competência ser do Tribunal de Contas da Bahia, e não do TCU, não vislumbro as contradições ventiladas. Não há incoerência entre afirmações contidas na motivação ou entre proposições da parte decisória, nem entre alguma asserção proferida nas razões de decidir e o dispositivo. A jurisdição do TCU foi devidamente sustentada com base na vinculação da origem dos recursos ao Convênio 67/2001, firmado com a Funasa."
Passo a tratar da questão da prescrição.
Tanto no acórdão que negou provimento ao recurso de reconsideração, quanto no acórdão que rejeitou os embargos de declaração já opostos pelo embargante, deixei claro que minha posição em manter a tese da imprescritibilidade do débito se baseava na existência de lacunas e incertezas para a aplicação da decisão do STF no RE 636.886/AL. 
A observação de que a prescrição seria matéria de ordem pública e, por isso, poderia ser conhecida a qualquer tempo e grau de jurisdição, configurou mero reforço à fundamentação principal, caracterizando um obiter dictum. Não foi objetivo dessa ponderação adentrar nas especificidades das situações em que não mais seria oportuna a aferição da prescrição pelo TCU, tal como no caso de já haver processo de cobrança executiva constituído.
Sendo assim, não constitui contradição da deliberação embargada a afirmação acerca da possibilidade de conhecimento da prescrição a qualquer tempo frente ao que dispõe o art. 9º da Resolução-TCU 178/2005: "Após a remessa da documentação aos órgãos/entidades executores, não mais haverá intervenção do Tribunal no processo, especialmente no tocante ao recebimento extrajudicial das quantias objeto dos acórdãos condenatórios". Como dito, tal situação específica não constou da decisão embargada, sendo incabível alegar contradição diante de novos argumentos trazidos por ocasião dos embargos.
Na realidade, ficou claro que a maioria das ilações lançadas consistem em tentativa de rediscutir o mérito da matéria decidida por este Colegiado. Contudo, tal finalidade é incabível na espécie recursal eleita, a qual é via estreita destinada tão somente a integrar ou esclarecer a decisão impugnada.
Inexistindo as alegadas contradições, e não havendo sido identificados outros vícios a serem sanados na deliberação atacada, devem ser rejeitados os presentes embargos. 
Sendo esta a segunda vez em que o embargante aduz questões que já foram discutidas nas deliberações anteriores e que não constituem contradições, omissões ou obscuridades, considero apropriado alertar o embargante de que o manejo de embargos de declaração manifestamente protelatórios pode ensejar multa, nos termos do §2º do art. 1.026 do Código de Processo Civil, c/c o caput do art. 58 da Lei 8.443/1992, na forma do art. 298 do Regimento Interno do TCU (RI/TCU) , conforme restou decidido no Acórdão 593/2017-TCU-Plenário:
"É possível a aplicação de multa em processos do TCU em razão de embargos de declaração com intuito manifestamente protelatório e, na hipótese de reiteração, a elevação do valor e a exigência de prévio recolhimento da multa para interposição de novos recursos (art. 298 do Regimento Interno do TCU c/c art. 1.026, §§ 2º e 3º, da Lei 13.105/2015) "
15.	Registro que, incluído em pauta o processo, foi carreada aos autos petição do embargante requerendo a retirada de pauta, em razão da impossibilidade de seu advogado comparecer à sessão de julgamento (peça 335) . A meu ver, tal pedido não merece acolhida, tendo em vista que o embargante possui dois representantes legais cadastrados nos autos, sendo que somente um deles demonstrou ter outros compromissos profissionais. Ademais, não seria cabível a realização de sustentação oral nestes autos, por se tratar de julgamento de embargos de declaração (art. 168, § 9º, do RI/TCU) . Sendo assim, indefiro o pedido de retirada de pauta. 
	Ante o exposto, voto por que o Tribunal adote o Acórdão que ora submeto à deliberação deste Colegiado.
TCU, Sala das Sessões, em 9 de agosto de 2022.
Ministro BRUNO DANTAS 
Relator